【裁判字號】    97,上,236
【裁判日期】    971029
【裁判案由】    損害賠償
【裁判全文】
臺灣高等法院臺中分院民事判決           97年度上字第236號
    上  訴  人
    即被上訴人  丁○○
                丙○○
    上二人共同
    訴訟代理人  林政德  律師
    被上訴人即
    上  訴  人  豐永交通有限公司
    法定代理人  甲○○
    訴訟代理人  謝志明  律師
    被  上訴人  乙○○
                龍瀅股份有限公司
    上  一  人
    法定代理人  戊○○
    上  一  人
    訴訟代理人  蕭文濱  律師
上列當事人間請求損害賠償事件，上訴人對於民國97年05月20日
臺灣南投地方法院96年度訴字第202 號第一審判決提起上訴，本
院於97年10月15日辯論終結，茲判決如下：
    主  文
上訴人丁○○、丙○○之上訴及上訴人豐永交通有限公司之上訴
均駁回。
第二審訴訟費用由上訴人丁○○、丙○○及上訴人豐永交通有限
公司各自負擔。
    事  實
一、上訴人丁○○、丙○○聲明求為判決：上訴部分(一)原判決關
    於不利上訴人部分廢棄。(二)被上訴人龍瀅股份有限公司應與
    被上訴人乙○○、豐永交通有限公司連帶給付上訴人丁○○
    1,039,987元、丙○○1,041,082元及均自起訴狀繕本送達之
    翌日起至清償日止按年息5%計算之利息。(三)被上訴人乙○○
    、豐永交通有限公司、龍瀅股份有限公司應再連帶給付上訴
    人丁○○、丙○○各550,000 元及均自起訴狀繕本送達之翌
    日起至清償日止按年息5%計算之利息。(四)第一、二審訴訟費
    用均由被上訴人負擔。答辯部分(一)對造上訴人之上訴駁回。
    (二)第一、二審訴訟費用均由對造上訴人負擔。如受不利判決
    ，願供擔保，請宣告免假執行。其陳述除與原判決記載相同
    者予以引用外，另補稱：
  (一)被上訴人龍瀅股份有限公司容忍無駕駛執照之被上訴人乙○
    ○駕駛曳引車拖曳本件肇事車斗，依道路交通管理處罰條例
    第28條規定，難謂無過失。被上訴人龍瀅股份有限公司就其
    所有本件肇事車斗有違反道路交通安全規則，依道路交通管
    理處罰條例第85條第3 項規定，既應負行政罰責，易言之，
    並非全歸曳引車駕駛人或所有人負行政罰責，則何以在民事
    侵權行為責任方面，反倒無須負責，不合事理。
  (二)道路交通管理處罰條例第94條第3 項規定「汽車行駛時，駕
    駛人應注意車前狀況及兩車併行之間隔，並隨時採取必要之
    安全措施」之規定，係汽車駕駛人於汽車行駛時，對車輛行
    駛方向動能充分掌握之一般注意義務，因其構成要件相當抽
    象，故道路交通管理處罰條例就違反此一般注意義務之汽車
    駕駛人並無科以罰鍰之規定，是僅具有補充其他特別規定之
    功能，不得以上開抽象規定作為違規依據。道路交通管理處
    罰條例第56條第1項第5款規定「汽車駕駛人不得在顯有妨礙
    他車通行之處所停車」，其規範目的均係為避免妨害交通，
    造成車禍事故之發生，被上訴人乙○○復未於該車斗後方依
    規定放置警告標誌，是被害人庚○○係上開法規所完全保護
    之對象，因被上訴人乙○○之違規停車導致車禍身亡，自無
    與有過失之事由存在。原判決以被害人庚○○違反道路交通
    管理處罰條例第94條第3項規定，認被上訴人乙○○僅須負2
    分之1之責任，顯然不當。
二、上訴人豐永交通有限公司聲明求為判決：上訴部分(一)原判決
    不利上訴人部分廢棄。(二)上開廢棄部分，對造上訴人丁○○
    、丙○○在第一審之訴駁回。(三)第一、二審訴訟費用均由對
    造上訴人丁○○、丙○○負擔。(四)如受不利判決，願供擔保
    ，請宣告免假執行。答辯部分(一)對造上訴人丁○○、丙○○
    之上訴駁回。(二)第一、二審訴訟費用均由對造上訴人丁○○
    、丙○○負擔。(三)如受不利判決，願供擔保，請宣告免假執
    行。其陳述除與原判決記載相同者予以引用外，另補稱：
  (一)乙○○所屬五部車輛均有違規紀錄，此有監理單位之乙○○
    違規紀錄可證。依原審97.01.04向交通部公路局嘉義區監理
    所雲林監理站函查乙○○（身分證統一號碼：Ｚ000000000）
    交通違規事件之紀錄，業經乙○○之管轄處所即南投監理站
    與埔里監理分站函復之附件，乙○○駕駛之曳引車（即拖車
    頭或稱母車）違規未結案件共11件（即11車次）違規金額計
    489,100元，違規曳引車共5輛，車號1.辰○-517、2.772-子○、
    3.卯○-538、4.寅○-618、5.丑○-085，該五部車輛均有違規紀錄
    ，此有監理單位之乙○○違規紀錄可證。
  (二)同案被告乙○○之警詢筆錄與偵查筆錄未有提及所駕駛曳引
    車車號772-子○及訴外人己○○事故當時亦未在事故現場其所
    述為傳聞證據，並無證據能力。本件同案被告乙○○之警詢
    筆錄與偵查筆錄均未有提及所駕駛曳引車車號772-子○，其於
    93.07.18草屯警察分局警詢筆錄：「問：交通事故如何發生
    ？答：因我不是駕駛所以不知道交通如何發生的。問：你與
    巳○-85 號肇事車輛是何種關係？答：我是車主，車主昌鑫通
    運股份有限公司。問：於93.07.17 巳○-85號肇事車輛是何人
    所駕駛的？答：是我僱用的司機所駕駛。己○○60.06.03住
    台中市○○區○○路4巷26弄38號。問：你是否知道該部巳○-
    85號肇事車輛是何時停放於肇事處？何人停放？答：是 93.
    07.17 下午16時開始停放的，是我僱用司機己○○停放的。
    問：你所僱用之司機為何會將該部巳○-85 號肇事車輛停放於
    肇事處你是否知情？」即本件同案被告乙○○之警詢筆錄與
    偵查筆錄未有提及所駕駛曳引車車號772-子○。又訴外人己○
    ○事故當時亦未在事故現場，其所述為傳聞證據，並無證據
    能力。
  (三)乙○○交通違規紀錄與本件事故無涉，且該違規紀錄之時間
    、地點與本件事故時間、地點完全無涉，也不相符合。查乙
    ○○所有名下計有五部大貨車輛靠行運輸，其五部車輛，每
    一部車輛均得單獨與車身結合而為拖運。依乙○○所屬車輛
    之違規紀錄觀之，其五部車輛均有違規紀錄，並非只有車號
    772-子○車輛，另查車號772-子○車輛之違規時間、地點分別為
    ：93.07.12台北市○○街195 號、93.10.23台66線16公里處
    、94.02.07國道三號茄苳匝道入口、94.02.05、93.11.16。
    惟本件車禍事故發生時間為民國93.07.17下午16時許於南投
    縣草屯鎮○○路366號欣林瓦斯公司前，原審認94年2月份至
    同年4月份之間駕駛人均為乙○○，其時間與本件事故93年7
    月17日時間不符合，又94年2月份至同年4月份之間乙○○亦
    有駕駛辰○-517其他車輛違規紀錄，且有三次違規紀錄分別為
    94.04.20、94.03.24、94.03.17，故原審認94年2至4月份之
    駕駛人均為乙○○，而認乙○○事故當時駕駛車輛為772-子○
    ，此部事實認定顯有錯誤，亦與經驗法則不符，蓋原審所認
    乙○○上開違規時間與本件事故時間不相符，且乙○○上開
    時間亦有駕駛其他車輛多次違規紀錄，此有乙○○違規紀錄
    可證。故原審徒以乙○○違規紀錄認定本件事故肇事車輛，
    其認定事實有誤，亦與經驗法則不符。
  (四)本件事故發生，除了被害人本身過失外，其法定代理人本身
    與有過失，原審未審酌及此。原審未審酌被害人之法定代理
    人將其所有機車，借與無駕照依法不得駕車上路之被害人，
    也與有過失。本件被害人庚○○係76.08.30生，於事故當時
    未滿17歲，未持有駕照，騎機車撞及停放路旁聯結車，暫且
    不論該聯結車係由誰停放事故現場，按「無行為能力或限制
    行為能力不法侵害他人權利，以行為時有識別能力為限與法
    定代理人連帶負損害賠償責任。前項情形法定代理人如其監
    督並未疏懈，或縱如以相當之監督而仍不免發生損害者，不
    負賠償責任」（民法第187 條第1、2項）。本件對造上訴人
    對其子庚○○監督本身顯有過失，其明知未滿18歲無法考取
    而持有駕照，依道路交通處罰條例規定，依法不得駕車上路
    ，竟將其所有機車借與其子庚○○騎乘上路，顯然違反交通
    處罰條例規定（違反保護他人之法律規定）推定有過失。按
    「上訴人明知加害人張某未領有駕駛執照，仍將該小客車交
    其駕駛，顯違道路交通管理處罰條例第21條第1項第1款、第
    28條之規定，亦即違反保護他人之法律，應推定其有過失」
    最高法院67年台上2111號判例意旨參照。是對造上訴人將其
    所有機車，借與無駕照依法不得駕車上路之庚○○，為與有
    過失，此部分原審未及審酌，自屬於法有違。
  (五)原審就被害人庚○○過失部分，謹論及其未注意車前狀況，
    隨時並採取必要安全措施，惟未審酌被害人無照駕駛過失部
    分。依台灣省南投縣區車輛行車事故鑑定委員會93.08.19投
    鑑字第0935701462號函鑑定意見：「二、庚○○無照（未達
    考照年齡）駕駛重機車在雨天，夜間無照明之路況下行進，
    未注意車前狀況，隨時並採取必要安全措施，為肇事次因」
    即認本事故被害人具有二項過失，一為無照駕駛（未達考照
    年齡），二為未注意車前狀況，隨時並採取必要安全措施，
    然原判決僅審酌未注意車前狀況，隨時並採取必要安全措施
    ，未就被害人無照駕駛部分，加以審酌認定，顯有判決違背
    法令情事。
  (六)按對造上訴人（法定代理人）對其子庚○○監督顯有過失，
    依民法第217 條規定：「損害之發生或擴大，被害人與有過
    失者，法院得減輕賠償金額或免除之」，本件事故發生除被
    害人本身過失外，其法定代理人本身其監督管理亦有過失，
    故依法應減輕賠償金額或免除。
  (七)再本件對造上訴人並未舉證證明係何人？用那一部車輛（車
    頭）？將肇事車身拖至事故現場？而乙○○所屬五部車頭均
    可附掛車斗（或稱子車），則乙○○是否駕駛靠行上訴人公
    司之772-子○號曳引車將車號巳○-85 號子車拖至事故現場？亦
    即肇事母車是否確係772-子○號曳引車仍有疑義。對造上訴人
    徒以辛○○之證詞，遽認係靠上訴人公司之772-子○號曳引車
    肇事？顯屬率斷。何況辛○○業務過失致死罪已獲判無罪確
    定，證明確係頂替者，本件車禍發生時，其既未在事故現場
    ，辛○○所述為傳聞證據，自不得據為採證。仍應由對造上
    訴人負舉證責任（民事訴訟法第277條）。況且據車號巳○-85
    子車所有人龍瀅股份有限公司已證稱：「真正之車號 巳○-85
    拖車，早於90.03.15註銷報廢」，是以對造上訴人自應就肇
    事現場之子車究竟係何人所有？何人拖引至現場？負舉證責
    任。
三、被上訴人龍瀅股份有限公司聲明求為判決：(一)上訴人丁○○
    、丙○○之上訴駁回。(二)第二審訴訟費用由上訴人丁○○、
    丙○○負擔。(三)如受不利判決，願供擔保，請宣告免假執行
    。其陳述除與原判決記載相同者予以引用之外，另補稱：
  (一)原判決認被上訴人龍瀅公司無庸就乙○○之侵權行為負連帶
    賠償責任之理由，係以：「原告主張被告龍瀅公司應就被告
    乙○○之侵權行為負連帶賠償責任，被告龍瀅公司則否認與
    被告乙○○間有任何僱傭關係或靠行關係存在。按當事人主
    張有利於己之事實者，就事實有舉證之責任。民事訴訟法第
    277 條前段定有明文。是原告就所主張被告龍瀅公司應與被
    告乙○○連帶負責之有利於己之事實，依法應先負舉證責任
    。然原告並未舉證證明被告龍瀅公司與被告乙○○間有何僱
    傭關係或靠行關係存在，則被告龍瀅公司既非乙○○之僱用
    人，亦無任何客觀事實堪認被告乙○○係受被告龍瀅公司之
    選任、使用及指揮監督，而從事於駕駛職務之人，是原告主
    張被告龍瀅公司應依民法第188條第1項前段之規定，與被告
    乙○○連帶負擔損害賠償責任，為無理由」。
  (二)查被上訴人龍瀅公司並無容忍無駕駛執照之乙○○駕駛曳引
    車拖曳該巳○-85 號拖車之行為，上訴人丁○○、丙○○妄指
    被上訴人龍瀅公司有上揭行為，誠屬無稽。被上訴人（前名
    昌鑫公司）早於87.10.27即已函請台灣省公路局高雄區監理
    所屏東監理站函請公路警察局協尋真正之巳○-85 號拖車，並
    於90.03.15註銷報廢該拖車。足見被上訴人絕無容忍無駕照
    之乙○○駕駛曳引車拖曳真正之巳○-85 號拖車情事至明。上
    訴人丁○○、丙○○所訴顯與經驗法則及事實不符，自無可
    採。
  (三)被上訴人龍瀅公司與乙○○間並無民法僱傭之法律關係存在
    ，且乙○○客觀上並非受龍瀅公司之選任、使用及指揮監督
    ，而從事於駕駛職務之人，龍瀅公司亦未藉使用乙○○而擴
    張活動範圍並享受其利益之人，是上訴人丁○○、丙○○主
    張被上訴人龍瀅公司依民法第188條第1項前段規定，應與乙
    ○○連帶負擔損害賠償責任云云，並無理由。
  (四)被上訴人龍瀅公司未違反修正前道路交通處罰條例第85條第
    3 項「本條例關於車輛駕駛人之處罰，如應歸責於車輛所有
    人者，處罰車輛所有人」規定，而應受行政罰之可歸責事由
    。依修正前道路交通處罰條例第3條第8款之立法定義，該條
    例所謂之「車輛」，係指在道路上以原動機行駛之汽車（包
    括機器腳踏車）或以人力、獸力行駛之車輛，而拖車本身並
    無動力，無法自行移動，非屬「以原機動行駛」之車輛，其
    所有人自無依上揭處罰條例規定處罰之餘地，是上訴人丁○
    ○、丙○○執此主張被上訴人龍瀅公司違反行政義務，亦應
    負民事損害賠償責任云云，亦無足採。
  (五)又上訴人丁○○、丙○○於原審對被上訴人龍瀅公司請求給
    付之標的，係以民法第188條第1項之僱用人連帶賠償責任為
    訴訟標的，惟其上訴理由卻以與乙○○間僱用關係存否無關
    之上開行政法規作為被上訴人應負連帶賠償責任之依據，其
    所為上訴顯無理由。
  (六)即便本件懸掛巳○-85 號車牌之拖車，確為昌鑫公司（或龍瀅
    公司）所有之拖車，然該拖車僅係無動力之車斗（子車），
    無法自行移動，更無法駕駛，其性質不過為一承載物品之載
    具物件而已，其移動完全依賴曳引車（即拖車頭或稱母車）
    之牽引，車斗（子車）根本無「駕駛人」可言，是因移動車
    斗（子車）而生之肇事責任，自應由作為移動車斗（子車）
    行為之人負責（即曳引車或母車之駕駛人負責），而非由車
    斗（子車）之所有人負責，此財政部保險司曾就與曳引車分
    離之拖車因肇事致第三人傷亡，認非強制汽車責任保險法第
    3 條所規範承保之「汽車」，不在承保理賠範圍之見解。及
    交通部路政司就拖車違反道路交通管理處罰條例，應歸責於
    曳引車所有人而處罰，而非處罰營業半拖車所有人，足供參
    考。是本件車斗（子車）所有人根本不可能雇用「駕駛人」
    ，上訴人丁○○、丙○○將被上訴人龍瀅公司列為肇事駕駛
    人之僱主及賠償義務人，顯屬誤會。
四、被上訴人乙○○經合法通知未於準備程序及言詞辯論期日到
    庭，亦未據提出書狀作何聲明及陳述。
    理  由
一、本件被上訴人乙○○經合法通知，未於最後言詞辯論期日到
    場，核無民事訴訟法第386 條各款所列事由，爰依上訴人丁
    ○○、丙○○之聲請，由其一造辯論而為判決，合先敘明。
二、上訴人丁○○、丙○○主張：被上訴人乙○○於93.07.17下
    午4 時許，駕駛上訴人豐永交通有限公司所有車號772-子○營
    業用貨運曳引車附掛被上訴人龍瀅股份有限公司（原名昌鑫
    通運股份有限公司）所有車號巳○-85 號營業用拖車（子車）
    行至南投縣草屯鎮○○路366 號欣林瓦斯公司前，即台14線
    公路19公里500公尺處西向東車道路旁時，將巳○-85號拖車卸
    下停放該處後，旋即駕駛車號772-子○號曳引車離去。惟該拖
    車停放地為顯然妨害他車通行之處所，且該拖車於夜間時復
    未顯示停車燈光，亦未於該故障車體後方豎立車輛故障標誌
    ，已違道路交通安全規則第112條第9款、第13款、第12款等
    規定。適有上訴人丁○○、丙○○之子庚○○於同日晚間08
    時27分許，騎乘車牌號碼午○○-386 號機車路經該處，因該拖
    車未有上列警示措施，致使庚○○看見該拖車時已來不及煞
    停，而撞上拖車左後方車角，嗣經延醫仍不治死亡。案經臺
    灣南投地方法院檢察署檢察官以94年度偵字第492 號偵查後
    對訴外人辛○○提起公訴，惟經原審法院刑事庭於95.07.18
    以94年度交訴字第30號判決無罪，並經本院於95.11.09以95
    年度交上訴字第2095號判決駁回檢察官之上訴，在判決理由
    中均認訴外人辛○○係頂替被上訴人乙○○，嗣訴外人辛○
    ○亦因涉藏匿人犯罪嫌，經臺灣南投地方法院檢察署以96年
    度偵字第259 號、第1079號偵查起訴。被上訴人乙○○於上
    述時地駕駛上訴人豐永公司所有車號772-子○號曳引車附掛被
    上訴人龍瀅公司所有車號巳○-85 號拖車之行為，外觀上堪認
    係為上訴人豐永公司、被上訴人龍瀅公司服勞務而為其等之
    受僱人，參照最高法院57年度台上字第3430號判決要旨，上
    訴人丁○○、丙○○得依民法第184條第1項前段、第2 項、
    第188條第1項前段、第192條第1項、第2項、第194條之規定
    ，請求彼等連帶賠償下列損害：1.丁○○殯葬費用 115,910
    元。2.扶養費用丁○○1,196,908元、丙○○l,392,730元。
    3.慰撫金丁○○、丙○○各150萬元。計丁○○2,812,818元
    、丙○○2,892,730 元，及均自起訴狀繕本送達之翌日起至
    清償日止，按年息5%計算之利息。
三、被上訴人乙○○於原審及本院均經合法通知未到庭，亦未據
    提出書狀作何聲明及陳述。而上訴人豐永公司、被上訴人龍
    瀅公司則分別以：（豐永公司部分）停放肇事現場之車號巳○
    -85 號拖車並無動力，須靠曳引車拖行始能移動，該拖車究
    係由何部曳引車輛拖至肇事地點停放，上訴人丁○○、丙○
    ○並未舉證證明，尚難逕認即係被上訴人乙○○駕駛靠行於
    上訴人豐永公司之772-子○號曳引車拖行前往，上訴人豐永公
    司自不負連帶損害賠償責任。況上訴人丁○○、丙○○本以
    訴外人辛○○為被告，並認辛○○為上訴人豐永公司之受雇
    人，提起刑事附帶民事訴訟，經原審法院以94年度交重附民
    字第5號判決駁回，復經本院以95年度附民上字第185號判決
    駁回上訴，嗣後發現辛○○係頂替者，始重為起訴改列乙○
    ○為被告即本件駕駛曳引車者。惟本件係何人、用那一部車
    輛（車頭）、將肇事子車拖至事故現場？未據上訴人丁○○
    、丙○○舉證證明。且依原審97.01.04向交通部公路局嘉義
    區監理所雲林監理站函查乙○○之交通違規事件紀錄即知，
    乙○○所有靠行之營業用貨運曳引車即有5 輛（車號辰○-517
    、772-子○、卯○-538、寅○-618、丑○-085）之多，其中僅772-子○
    及卯○-538兩輛靠行於上訴人豐永公司，又僅772-子○號曳引車
    有投保強制汽車責任險，乙○○極可能期待772-子○號曳引車
    可自保險公司處獲得理賠，遂誣指巳○-85 號子車係由772-子○
    號曳引車拖行前往。是以本件究竟是否乙○○駕駛靠行上訴
    人豐永公司之772-子○號曳引車將車號巳○-85 號子車拖至事故
    現場？仍有疑義。又本件事故發生，除了被害人本身有未注
    意車前狀況、隨時採取必要安全措施及無照駕駛之過失，應
    予減免加害人之賠償金額外，其法定代理人即對造上訴人丁
    ○○、丙○○將其所有機車借與無駕照依法不得駕車上路之
    被害人，也與有過失。此法定代理人監督有過失，依民法第
    217 條規定法院也得減輕賠償金額或免除之。再對造上訴人
    丁○○、丙○○請求慰撫金之金額過高，應予酌減；（龍瀅
    公司部分）民法僱用人責任以加害人為僱用人之受僱人為要
    件，本件被上訴人龍瀅公司與被上訴人乙○○間並無僱傭之
    法律關係存在，且乙○○客觀上並非受龍瀅公司之選任、使
    用及指揮監督，而從事於駕駛職務之人，龍瀅公司亦未藉使
    用乙○○而擴張活動範圍並享受其利益，是上訴人丁○○、
    丙○○主張依民法第l88條第l項前段規定，龍瀅公司應與乙
    ○○連帶負損害賠償責任云云，並無理由。又系爭肇事拖車
    其車身上雖噴有「巳○-85」字樣，然真正之巳○-85號拖車，於
    90.03.15即經龍瀅公司之前身昌鑫公司辦理註銷報廢，早已
    喪失對該巳○-85 號拖車之占有，自無可能仍為該不能使用之
    拖車僱用受雇人或為指揮監督之理。且縱認本件肇事拖車，
    確為昌鑫公司或龍瀅公司所有，然該拖車僅係無動力之車斗
    （子車），完全依賴曳引車（即拖車頭或稱母車）之牽引始
    能移動，拖車之駕駛人乃曳引車之駕駛人，拖車本身根本無
    「駕駛人」可言，是因移動拖車而生之肇事責任，自應由實
    施移動拖車行為之人即曳引車或母車之駕駛人負責，而非由
    拖車之所有人負責。上訴人丁○○、丙○○將被上訴人龍瀅
    公司列為肇事駕駛人之僱主及賠償義務人，顯有誤會；等語
    ，資為抗辯。
四、兩造前揭主張及抗辯，對於上訴人丁○○、丙○○主張其子
    即被害人庚○○於93.07.17晚間08時27分許，騎乘車牌號碼
    午○○-386號機車路經南投縣草屯鎮○○路366號欣林瓦斯公司
    前，即台14線公路19公里500 公尺處西向東車道路旁時，撞
    上停放該處車身噴有巳○-85號並掛有巳○-85號車牌之拖車（子
    車），因此受傷不治死亡。而該肇事拖車經警方查詢車籍資
    料，係登記為被上訴人龍瀅公司之前身昌鑫公司所有，而被
    上訴人乙○○所有772-子○號曳引車則登記靠行於上訴人豐永
    公司。在上開車禍事件發生後，雖有訴外人辛○○出面承認
    肇事拖車為其所停放，且經臺灣南投地方法院檢察署檢察官
    以94年度偵字第492 號偵查起訴，惟原審法院以94年度交訴
    字第30號判決無罪，本院以95年度交上訴字第2095號判決駁
    回檢察官之上訴確定，於判決理由中均認訴外人辛○○係頂
    替被上訴人乙○○等情，為雙方所不爭執。但就上訴人丁○
    ○、丙○○主張該巳○-85號拖車，係由被上訴人乙○○於93.
    07.17下午4時許，駕駛靠行於上訴人豐永交通有限公司之車
    號772-子○營業用貨運曳引車前去卸下停放，被上訴人乙○○
    應對被害人庚○○之死亡，負過失致死之侵權行為損害賠償
    責任，而上訴人豐永交通有限公司、被上訴人龍瀅公司均係
    乙○○之僱用人，均應與乙○○連帶負責賠償其所受之損害
    各節，則分別為上訴人豐永交通有限公司、被上訴人龍瀅公
    司所否認，並各以前情抗辯。
五、經查，被上訴人乙○○就上訴人丁○○、丙○○主張本件肇
    事拖車係其駕駛曳引車拖往肇事地點停放一節，經原審合法
    送達起訴狀繕本至其戶籍地寄存送達（嗣後因住址遷移不明
    ，原審及本院均改為公示送達），並未到庭爭執，亦未提出
    書狀作何抗辯。而本件車禍發生後，被上訴人乙○○即策動
    訴外人辛○○向警方投案自承為肇事者，嗣經檢察官偵查起
    訴，原審法院刑事庭審理後，認訴外人辛○○係頂替被上訴
    人乙○○而判決無罪，本院以95年度交上訴字第2095號審理
    後維持一審無罪判決而駁回檢察官之上訴確定在案，訴外人
    辛○○則因頂替被上訴人乙○○，被檢察官以涉犯藏匿人犯
    罪嫌，提起公訴，此有原審法院94年度交訴字第30號、本院
    95年度交上訴字第2095號刑事判決及臺灣南投地方法院檢察
    署檢察官96年度偵字第259、1079 號起訴書等附卷可參。又
    本件車禍發生之翌日凌晨02時20分許，被上訴人乙○○即主
    動向警方坦承其為本件肇事拖車之車主，並由警方製作筆錄
    ，且訴外人辛○○經檢察官諭知交保，亦係由被上訴人乙○
    ○為其繳納保證金，其後辛○○棄保逃匿，經原審法院裁定
    沒入被上訴人乙○○繳納之保證金。而訴外人辛○○嗣後通
    緝到案，經法官訊問即陳明：「是乙○○將車輛放在那邊的
    ，他叫我幫他頂罪，是車主叫我幫他頂罪，說要拿5 萬元給
    我，但後來只給我1 萬元」等語。足見該肇事拖車應係被上
    訴人乙○○拖往肇事地點停放屬實，否則乙○○應無策動訴
    外人辛○○出面頂替且代為繳納保證金之理。又巳○-85 號拖
    車，登記車主為昌鑫通運股份有限公司，而該拖車係附掛於
    車號772-子○營業用貨運曳引車，該曳引車登記車主為豐永交
    通有限公司，分別有交通部公路總局高雄區監理所屏東監理
    站94.11.09高監屏字第0940031511號函附之車籍資料、該局
    嘉義區監理所雲林監理站94.11.03嘉監雲字第0940012913號
    函附之車籍資料影印存卷可稽。依據卷附之乙○○被舉發道
    路交通違規資料顯示，其駕駛該772-子○營業用貨運曳引車違
    規受罰紀錄有93.04.21、93.06.21、93.07.12、93.10.23、
    93.11.05、94.02.05、94.02.07、94.02.22、94.02.25共九
    次（見上訴人豐永公司原審96.12.28答辯(二)狀附證一原審卷
    164 頁及南投地檢94偵492影印卷32-35頁），亦即乙○○在
    93.04.21起至94.02.25約十個月期間內，均駕駛該772-子○營
    業用貨運曳引車，且違規受罰達九次之多，足見93.07.17本
    件事故發生時，乙○○確係駕駛該772-子○營業用貨運曳引車
    ，並將巳○-85 號拖車拖往肇事地點停放甚明。上訴人豐永公
    司雖謂依據前開乙○○被舉發道路交通違規資料顯示，乙○
    ○所有靠行之營業用貨運曳引車即有5輛（車號辰○-517、772
    -子○、卯○-538、寅○-618、丑○-085）之多，其中僅772-子○及卯○-
    538 兩輛靠行於上訴人豐永公司，而乙○○之警詢筆錄與偵
    查筆錄均未有提及所駕駛曳引車之車號係772-子○，其既亦有
    駕駛其他車輛多次違規紀錄，則是否確係駕駛772-子○號曳引
    車將巳○-85 號拖車拖往肇事地點停放仍有疑義云云。然依據
    前揭乙○○被舉發道路交通違規資料顯示，乙○○除上述九
    次違規紀錄係駕駛772-子○號曳引車外，僅89.12.01之丑○-085
    號曳引車，90.03.08之寅○-618號曳引車，92.10.14之卯○-538
    號曳引車，94.05.05、94.04.08、95.04.02之辰○-517號曳引
    車（見同上內證資料），亦即乙○○駕駛其他車輛多次違規
    紀錄之時間係在93.07.17本件事故發生前之89.12.01、90.0
    3.08、92.10.14及本件事故發生後之94.05.05、94.04.08、
    95.04.02等六次，皆與本件事故發生時間有九個月以上之明
    顯區隔，乙○○所有靠行之營業用貨運曳引車雖有5 輛之多
    ，但衡情其一人不可能同時擁有並駕駛上述5 輛車，且細酌
    前揭違規紀錄資料，各該5 輛車之違規日期均無重疊交錯之
    情形，顯然只是先後曾擁有並駕駛各該不同車輛而己。上訴
    人豐永公司前開質疑，殊無足採。是以，上訴人丁○○、丙
    ○○主張肇事拖車係由被上訴人乙○○駕駛靠行於上訴人豐
    永公司之772-子○營業用貨運曳引車曳引車將巳○-85 號拖車拖
    往肇事地點停放乙節，堪信為真正。
六、前揭巳○-85 號拖車停放地點為慢車道，在夜間無照明之情況
    下，其佔用慢車道停車，且未豎立警告設施，致被害人庚○
    ○駕駛機車行經該處閃避不及，撞上拖車左後方車角，使庚
    ○○不治死亡，則被上訴人乙○○之不當停車行為與被害人
    庚○○之死亡間，自有相當因果關係，應對被害人庚○○之
    死亡負過失責任甚明。惟按汽車行駛時，駕駛人應注意車前
    狀況，並隨時採取必要之安全措施（道路交通安全規則第94
    條第3 項），被害人庚○○駕駛機車竟疏未注意車前狀況，
    並隨時採取必要之安全措施，致撞及拖車左後方車角，亦顯
    然與有過失甚明。至其無照駕駛違規，尚無涉過失問題。而
    衡量雙方之上述過失程度，各應負過失責任之比例應以各半
    即百分之五十為相當。按因故意或過失，不法侵害他人之權
    利者，負損害賠償責任（民法第184條第1項前段）。不法侵
    害他人致死者，對於支出醫療及增加生活上需要之費用或殯
    葬費之人，亦應負損害賠償責任。被害人對於第三人負有法
    定扶養義務者，加害人對於該第三人亦應負損害賠償責任。
    不法侵害他人致死者，被害人之父、母、子、女及配偶，雖
    非財產上之損害，亦得請求賠償相當之金額（民法第192 條
    第1項、第2項及第194 條）。上訴人丁○○、丙○○係被害
    人庚○○之父母，執此向被上訴人乙○○請求侵權行為損害
    賠償，自屬於法有據。而被上訴人乙○○駕駛之772-子○營業
    用貨運曳引車係靠行於上訴人豐永公司，上訴人豐永公司接
    受他人靠行（出資人以該經營人之名義購買車輛，並以該經
    營人名義參加營運），而向該靠行人（出資人）收取費用，
    該靠行之車輛，在外觀上既屬經營人所有，外人又無從分辨
    該車輛是否他人靠行營運，只能從外觀上判斷該車輛係某經
    營人所有，該車輛之司機係為該經營人服勞務，自應認該司
    機係為該經營人服勞務，而使該經營人負僱用人之責任，以
    保護交易之安全（最高法院87年度台上字第86號判決意旨參
    照）。從而，上訴人丁○○、丙○○主張上訴人豐永公司係
    被上訴人乙○○之僱用人，應依民法第188 條規定與被上訴
    人乙○○連帶負損害賠償責任，亦為有理由。至上訴人丁○
    ○、丙○○主張被上訴人龍瀅公司應就被上訴人乙○○之侵
    權行為負連帶賠償責任部分，無非係以該肇事巳○-85 號拖車
    ，登記車主為被上訴人龍瀅公司之前身昌鑫通運股份有限公
    司為論據。然被上訴人龍瀅公司辯以其與被上訴人乙○○間
    並無僱傭之法律關係存在，該肇事巳○-85 號拖車車身上雖噴
    有「巳○-85」字樣，然真正之巳○-85號拖車，於90.03.15即經
    其前身昌鑫公司申請台灣省公路局高雄區監理所屏東監理站
    函請公路警察局協尋，並辦理註銷報廢，早已喪失對該拖車
    之占有等情，此有96.05.30屏東監理站函復原審法院檢送之
    拖車車籍及拖車異動歷史查詢單可稽，堪認是實。上訴人丁
    ○○、丙○○亦未能就被上訴人龍瀅公司與乙○○間有何僱
    傭關係或靠行關係存在之有利事實負其舉證責任，則其主張
    依民法第l88條第l項前段規定，請求被上訴人龍瀅公司亦應
    與連帶負損害賠償責任云云，即無足取。
七、茲就上訴人丁○○、丙○○所請求之各項損害，分別審酌如
    下：
  (1)殯葬費部分：上訴人丁○○主張其為被害人庚○○支出殯葬
    費合計115,910 元，業據提出大瓦厝葬儀社、九和花莊出具
    之免用統一發票收據各1紙及支出明細2紙為證；上訴人豐永
    公司除對其中水果費1,000元、大鼓陣5,500元、佛祖車3,50
    0元、雜費10,000元、白雙連540元、毛巾4,800元，合計25,
    340 元，認非屬殯葬之必要費用，應予扣除外，對其他費用
    則不爭執。查上訴人丁○○、丙○○對支出之雜費10,000元
    、白雙連540 元，未說明用途，另毛巾係回送有致贈奠儀之
    親友，尚難認係必要之支出，應予扣除，此外對死者以水果
    祭拜以示尊重，及以大鼓陣、佛祖車祭送死者，衡情為習俗
    上常有之儀式，且合計僅10,000元（1,000＋5,500 ＋3,500
    ＝10,000），應認係屬殯葬之必要支出。故上訴人丁○○、
    丙○○請求殯葬費部分於100,570元（115,910-10,000-000-
    0,800＝100,570）之範圍，應予准許，逾上開範圍之請求，
    不應准許。
  (2)扶養費部分：上訴人丁○○為被害人庚○○之父，庚○○
    自成年後應有養贍父母之能力，依民法第1114條規定對上訴
    人丁○○負有法定扶養義務，上訴人豐永公司雖辯以：上訴
    人丁○○名下有土地、房屋各1筆，另有汽車1部，並非不能
    維持生活，不符合法定受扶養之要件云云。惟上訴人丁○○
    有房屋、土地各1筆及汽車1部，顯然僅供自己居住、使用，
    未能藉由該等財產收益，且其95年度之收入僅有124,000 元
    ，將來復日漸年老，自難以其目前擁有上開財產即認其非不
    能維持生活，而不符法定受扶養之要件，是上訴人豐永公司
    上開所辯尚不足採。上訴人丁○○主張自被害人庚○○成年
    起，其有受扶養之權利，堪信為真實。而上訴人丁○○（48
    年11月15日生）於庚○○成年之96.08.29時年滿47歲，有戶
    籍謄本可稽，依95年臺閩地區簡易生命表所示，其得受扶養
    之餘命尚有31.26 年，又其之扶養義務人除庚○○外，尚有
    配偶即上訴人丙○○及子女壬○○、癸○○共四人，癸○○
    係80年4月7日出生，尚未成年，但上訴人丁○○自願減縮庚
    ○○之扶養義務為4分之1，及餘命以27.65 年計算，自無不
    可。依行政院主計處公布之95年度臺灣地區家庭收支調查報
    告所示南投地區每人之月平均消費額為14,715元，每年則為
    176,580 元，不失為客觀可參酌之標準，上訴人丁○○主張
    每年應以284,902 元計算，則每月為23,742元，尚屬過高，
    應酌減為以每年176,580 元計算。依霍夫曼計算法扣除中間
    利息後，計為3,117,617元（計算式：176,580×17.0000000
    0＝3,117,617），又庚○○負擔之扶養義務為4分之1，則上
    訴人丁○○所受扶養費之損害計為779,404元（計算式：3,1
    17,617÷4＝779,404，角以下四捨五入）。上訴人丙○○
    為被害人庚○○之母，上訴人豐永公司對庚○○自成年後應
    養贍上訴人丙○○固不爭執，惟認其扶養費之請求，應依95
    年度扶養親屬寬減額每年77,000元作為計算標準，且應再扣
    除所受領犯罪補償金9,404 元。然扶養親屬寬減額乃稅捐機
    關基於課稅目的所定之標準，顯低於目前社會一般人之生活
    水準，被上訴人乙○○據此主張，尚不可採。而行政院主計
    處公布之95年度臺灣地區家庭收支調查報告乃為客觀可參酌
    之標準，是上訴人丙○○主張每年應以284,902 元計算，尚
    無足採。上訴人丙○○（51年1月5日生）於庚○○成年之96
    年08月29日，計年滿45歲，有戶籍謄本可稽，依95年臺閩地
    區簡易生命表所示，其得受扶養之餘命尚有37.98 年，又其
    扶養義務人除庚○○外，尚有配偶即上訴人丁○○及子女壬
    ○○、癸○○，癸○○係80年4月7日出生，尚未成年，但上
    訴人丙○○自願減縮庚○○之扶養義務為4分之1，及餘命以
    34.61 年計算，自無不可。則上訴人丙○○之扶養費依霍夫
    曼計算法扣除中間利息，計為3,603,88 7元（計算式：176,
    580×20.00000000＝3,603,887 ），又庚○○負擔之扶養義
    務為4分之1，則上訴人丁○○、丙○○丙○○所受扶養費之
    損害計為900,972元（計算式：3,603,887÷4＝900,972，角
    以下四捨五入）。
  (3)精神慰撫金部分：上訴人丁○○為國中畢業，目前職業為貨
    車跟車幫手，每月薪資約3萬元，名下有建物、土地各1筆及
    汽車1 部；上訴人丙○○為國小畢業，家管，名下無財產；
    被上訴人乙○○為國中畢業，名下有自用小客車1 部，且實
    際上尚擁有靠行之曳引車；而被害人庚○○為上訴人丁○○
    、丙○○之獨子，死亡時尚未成年，上訴人丁○○、丙○○
    白髮人送黑髮人，精神上之痛苦，無待言喻，因認上訴人丁
    ○○、丙○○每人之精神慰撫金應以120萬元為適當。
  (4)以上合計上訴人丁○○、丙○○之損害額分別為 2,079,974
    元（100,570＋779,404＋1,200,000＝2,079,974）、2,100,
    972元（900,972＋1,200,000＝2,100,972）。
八、按損害之發生或擴大，被害人與有過失者，法院得減輕賠償
    金額，或免除之。民法第217條第1項定有明文。又民法第19
    2條第1項規定不法侵害他人致死者，對於支出殯葬費之人，
    亦應負損害賠償責任，係間接被害人得請求賠償之特例。此
    項請求權，係基於侵權行為之規定而發生，仍不能不負擔直
    接被害人之過失，倘直接被害人於損害之發生或擴大與有過
    失時，依公平之原則，亦應有民法第217 條過失相抵規定之
    適用（最高法院73年台再字第182 號判例意旨參照）。故上
    訴人豐永公司請求依過失比例減輕賠償金額，洵屬有據，本
    院審酌被害人與被上訴人乙○○應負過失責任各半，即應各
    酌減二分之一，則上訴人丁○○、丙○○可得請求賠償之金
    額分別為1,039,987元（2,079,974×50%=1,03 9,987）、1,
    050,486 元（2,100,972×50%=1,050,486）。又上訴人丙○
    ○已受領國家支付之犯罪被害補償金9,404 元，有臺灣南投
    地方法院檢察署犯罪被害人補償審議委員會決定書在卷足參
    ，且為上訴人丙○○所不爭執，於上開補償金額範圍內，應
    予扣除，故上訴人丙○○得請求賠償之金額為 1,041,082元
    （1,050,486-9,404＝1,041,082）。從而，上訴人丁○○、
    丙○○主張依侵權行為之法律關係，請求被上訴人乙○○、
    上訴人豐永公司連帶給付丁○○1,039,987元、丙○○1,041
    ,082元，及均自起訴狀繕本送達翌日，即被上訴人乙○○自
    自96.05.15起、上訴人豐永公司自96.05.04起，均至清償日
    止，按年息5%計算之利息之範圍內，為有理由，應予准許，
    上訴人丁○○、丙○○逾此部分之請求，為無理由，應予駁
    回。原審判命被上訴人乙○○、上訴人豐永公司應連帶如上
    所述為給付，並依兩造所陳酌定相當擔保併為准免假執行之
    宣告，而駁回上訴人丁○○、丙○○其餘之訴，核無不合。
    上訴人丁○○、丙○○及上訴人豐永公司分別就其所受敗訴
    判決部分提起上訴，指摘原判決不當，求予廢棄改判，其上
    訴均為無理由，應予駁回。
九、本件事證已臻明確，兩造所提其餘攻擊防禦方法及舉證，與
    判決結果不生影響，爰不一一論述。
十、據上論結，本件上訴為無理由，依民事訴訟法第385條第1項
    前段、第449條第1項、第78條，判決如主文。
中    華    民    國    97    年    10    月    29    日
                  民事第五庭    審判長法  官  林陳松
                                      法  官  王重吉
                                      法  官  古金男
以上正本係照原本作成。
如對本判決上訴，須於收受判決送達後20日內向本院提出上訴書
狀，其未表明上訴理由者，應於提出上訴後20日內向本院提出上
訴理由書（須按他造人數附具繕本）。
上訴時應提出委任律師為訴訟代理人之委任狀。具有民事訴訟法
第466條之1第1項但書或第2項之情形為訴訟代理人者，另應附具
律師及格證書及釋明委任人與受任人有該條項所定關係之釋明文
書影本。
                                      書記官  詹錫朋
中    華    民    國    97    年    10    月    29    日
                                                      Ｍ


司法院資訊處製作；財團法人民間司法改革基金會備份。
